【裁判字號】    97,交簡上,153
【裁判日期】    980219
【裁判案由】    業務過失傷害
【裁判全文】
臺灣高雄地方法院刑事判決           97年度交簡上字第153號
上  訴  人
即  被  告  乙○○
選任辯護人  李永裕律師
上列上訴人因業務過失傷害案件，不服臺灣高雄地方法院高雄簡
易庭97年度審交簡字第708 號中華民國97年5 月9 日第一審判決
（臺灣高雄地方法院檢察署檢察官聲請簡易處刑案號97年度偵字
第6304號），提起上訴，本院管轄之第二審合議庭判決如下：
    主  文
原判決撤銷。
乙○○從事業務之人，因業務上之過失傷害人，處有期徒刑肆月
，如易科罰金，以新臺幣壹仟元折算壹日。
    事  實
一、乙○○為統聯汽車客運股份有限公司僱用之司機，以駕駛大
    客車為業，為從事業務之人。其於民國96年9 月26日0 時50
    分許，執行業務駕駛車牌號碼983-FA號營業大客車，沿高雄
    市鼓山區○○○路由北往南行駛，正左轉駛入北斗街時，本
    應注意汽車行進中，駕駛人應注意車前狀況，隨時採取必要
    之安全措施，以防止危險之發生，及汽車左轉時應左行至交
    岔路口中心處左轉，並不得占用來車道搶先左轉，且依當時
    天候雨、夜間有照明、路面係濕潤無缺陷之柏油路、路況無
    障礙、視線良好，並無不能注意之情事，竟疏未注意車前狀
    況及左轉時應遵守之規定，貿然占用來車道搶先左轉，而與
    在同路口之北斗街由東往西方向（屬於支道），甲○○所騎
    乘仍在行進中之車牌號碼YJW-958 號機車發生碰撞，致甲○
    ○人車倒地，甲○○因此車禍最初受有腰錐鈍挫傷及下背部
    疼痛，其後則被診斷受有第五腰椎、第一薦椎椎間盤突出併
    左側第一薦椎神經根壓迫之傷害。乙○○並於肇事後，留在
    事故現場，於有權偵查犯罪之警察機關，僅知悉犯罪事實，
    但不知悉犯罪人前，主動向處理本件道路交通事故之警員坦
    承肇事，並接受法院裁判。
二、案經甲○○訴請臺灣高雄地方法院檢察署檢察官偵查後聲請
    簡易判決處刑。
    理  由
壹、證據能力部分
一、被告之選任辯護人就被害人甲○○於警詢中之陳述，辯稱係
    審判外之陳述並無證據能力等語，按被告以外之人於檢察事
    務官、司法警察官或司法警察調查中所為之陳述，與審判中
    不符時，其先前之陳述具有較可信之特別情況，且為證明犯
    罪事實存否所必要者，得為證據，刑事訴訟法第159 條之2
    定有明文。經查，被害人甲○○於警詢中所證，與本院審判
    中所證，並無不符之情，參諸上開刑事訴訟法第159 條之2
    規定，其警詢所言，自無證據能力。
二、卷附現場照片11張，係由相機、攝影設備拍攝所得，因照相
    、攝影係屬機械性記錄特徵，也就是認識對象的是相機、攝
    影鏡頭，透過鏡頭形成的畫面映寫入膠卷或儲存裝置，然後
    還原於照相紙上或將之列印，故照相中不含有人的供述要素
    ，再現實情形與作為傳達結果的照相、攝影，在內容上的一
    致性是透過機械的正確性來加以保障的，在照相、攝影中，
    並不存在人對現實情形的知覺、記憶，在表現時經常可能發
    生的錯誤（如知覺的不準確、記憶隨時間推移而發生的變化
    ），故照相當然是非供述證據。易言之，上開卷附現場照片
    11張，乃到場處理之警員，依機械之方式所留存之現場影像
    ，並非供述證據，無傳聞法則適用，具有證據能力。
三、被告之選任辯護人就被害人甲○○所提出阮綜合醫療社團法
    人阮綜合醫院（下稱阮綜合醫院）於96年11月1 日開立之診
    斷證明書，雖辯稱其係審判外之陳述並無證據能力云云，查
    卷附阮綜合醫院96年11月1 日出具，及被害人於本院98年2
    月5 日審理期日時所提阮綜合醫院97年7 月28日所出具之診
    斷證明書（97年7 月28日出具之診斷證明書之證據能力，被
    告之辯護人雖未明確表示意見，但以被告之利益推論，其應
    係採相同見解），雖係被告以外之人即從事診斷之上開醫院
    醫師，於審判外針對個案所為之書面陳述，固為傳聞證據；
    然查，醫師依醫師法第12條規定應製作病歷，及依同法第17
    條之規定，如無法令規定之理由，不得拒絕診斷書之交付，
    且若出具與事實不符之診斷書，依醫師法第28條之4 第5 款
    之規定，可處新臺幣（下同）十萬元以上五十萬元以下罰鍰
    ，並得併處限制執業範圍、停業處分一個月以上一年以下或
    廢止其執業執照；情節重大者，並得廢止其醫師證書，可知
    醫師出具之診斷書若有錯誤、虛偽，醫師之執業執照、醫師
    證書均可能因而廢止，是其正確性甚高，且司法機關隨時可
    以調取醫師依醫師法第12條規定而製作，並由醫師執業之醫
    療機構依醫療法第48條規定保存之病歷與之相互核對，設有
    錯誤，甚易發現並糾正，是以診斷證明書應與公務員職務上
    製作之文書具有同等程度之可信性，屬於刑事訴訟法第159
    條之4 第3 款所稱之其他於可信之特別情況下所製作之文書
    。準此，卷附阮綜合醫院96年11月1 日及97年7 月28日出具
    之診斷證明書，均屬刑事訴訟法第159 條之4 第3 款所稱之
    其他於可信之特別情況下所製作之文書，自均應認有證據能
    力。
四、被告之選任辯護人於其97年11月13日之刑事答辯狀中曾提出
    「內視鏡椎間盤手術」之文章，欲證明既不能排除被害人係
    因其他原因造成其腰椎間盤突出，則不能以阮綜合醫院96年
    11月1 日出具之診斷證明書中記載被害人受有腰椎椎間盤突
    出及滑脫之傷害，即為不利被告之認定，經本院詢問公訴人
    意見，公訴人先就該文章之證據能力表示沒有意見，嗣於審
    理時則稱此純粹為學術性論文與本案具體個案無關，不能引
    為本案之證據，因為每人的體質不一，所以上開文書與本案
    無關聯性，沒有證據能力等。查該文章既係就腰椎椎間盤突
    出為一般病因之介紹等，與本案被告辯稱不能排除被害人係
    因其他原因造成其腰椎間盤突出，具有一定關聯性；又其雖
    為被告以外之人於審判外之書面陳述，但公訴人並未以此一
    理由否認其證據能力，故本院認該文章既有關聯性，亦符合
    刑事訴訟法第159 條之5 規定（詳下述），應有證據能力，
    依法自得於認定被告是否應就被害人此部分傷勢負責時，以
    該文章加以審酌。
五、按被告以外之人於審判外之陳述，雖不符刑事訴訟法第159
    條之1 至第159 條之4 等4 條之規定，然若當事人於審判程
    序中同意作為證據，法院審酌該言詞陳述或書面陳述作成時
    之情況，認為適當者，亦得為證據；又當事人、代理人或辯
    護人於法院調查證據時，知有刑事訴訟法第159 條第1項 不
    得為證據之情形，而未於言詞辯論終結前聲明異議者，視為
    有前項之同意，同法第159 條之5 定有明文。此立法意旨在
    於傳聞證據未經當事人之反對詰問予以核實，原則上先予排
    除。惟若當事人已放棄反對詰問權，於審判程序中表明同意
    該等傳聞證據可作為證據；或於言詞辯論終結前未聲明異議
    ，基於尊重當事人對傳聞證據之處分權，及證據資料愈豐富
    ，愈有助於真實發見之理念，且強化言詞辯論主義，使訴訟
    程序得以順暢進行，上開傳聞證據亦均具有證據能力。本案
    除了上述警員所拍攝之現場照片非供述證據、阮綜合醫院所
    出具之診斷證明書有可信之特別情況外，公訴人、辯護人及
    被告對於本院以下引用之其他證據資料（包含辯護人所提「
    內視鏡椎間盤手術」之文章），均未爭執其證據能力，本院
    審酌該等證據作成時之情況，認為並無不適當者，依上開說
    明，均認應有證據能力。
貳、實體部分
一、訊據被告乙○○承認有業務過失傷害行為，惟辯稱被害人甲
    ○○於本件車禍發生時，其機車並非停於路口等紅燈，而係
    處於行進中狀態，而被告行駛之道路為幹道，甲○○行駛之
    道路則屬支道，及甲○○並未注意車前狀況，其機車亦未靠
    右行駛，故甲○○就本件車禍之發生亦有過失；另甲○○因
    本件車禍雖受有腰椎鈍挫傷之傷害，但其所提出阮綜合醫院
    96年11月1 日開立表示受有腰椎椎間盤突出及滑脫之傷害，
    並非因本件車禍所造成，原審就此均未考量，量刑過重請求
    撤銷改判云云。經查：
(一)就本件車禍之發生，除被告已自白有業務過失傷害之犯行外
    ，並有被害人甲○○於偵查中及本院之證述、道路交通事故
    現場圖、道路交通事故調查報告表、交通事故談話紀錄表、
    現場照片11張、被害人於本院所提車損照片6 張，及被害人
    提出之邱外科醫院、阮綜合醫院96年11月1 日、97年7 月28
    日診斷證明書各1 紙、阮綜合醫院開立之收據，與高雄市政
    府交通局車輛行車事故鑑定委員會之鑑定意見書及高雄市車
    輛行車事故覆議鑑定委員會之鑑定覆議意見書在卷可佐，足
    認被告前揭自白與事實相符。且由上開道路交通事故調查報
    告表及現場照片均可見，被告所駕駛983-FA號營業大客車於
    行駛至高雄市○○○路與北斗街口欲左轉時，當時天候雖下
    雨路面濕潤，但屬夜間有照明、道路係無缺陷之柏油路、路
    況無障礙、視線良好之情況，故被告並無不能注意之情事，
    及由道路交通事故現場圖、現場照片可知，被告所駕駛983-
    FA號營業大客車，並未依照道路交通安全規則第102 條第1
    項第5 款規定，行至交岔路口中心處再行左轉，反有占用來
    車道搶先左轉之同一法條禁止之行為，故被告駕車時顯有疏
    未注意車前狀況，及未遵守道路交通安全規則所定左轉時應
    遵守事項之情形，並因此致被害人人車倒地而受傷，被告業
    務過失犯行堪以認定。
(二)次查被告辯稱本件車禍發生地點之北斗街為雙向四車道，被
    害人為慢車（應係機器腳踏車）未靠右行駛，且被告所行駛
    之道路為幹道，被害人所行駛者係支道，被害人於車禍發生
    時其機車仍在行進中，本應避讓被告優先通行，卻未先行停
    止讓被告通行，被害人就本件車禍之發生亦有過失云云。查
    被告於本院審理時，雖稱本案車禍發生地為雙向四車道，惟
    由卷附處理本案車禍之警員所製作之道路交通事故調查報告
    表（一）之內容（95年度他字第9854號卷第4 頁）可知，
    本案發生車禍地點（快車道或一般車道間）並未繪設車道線
    ，也未繪設快慢車道分隔線，及由道路交通事故現場圖、現
    場照片（95年度他字第9854號卷第3 、13頁）亦可知，本案
    車禍發生地點之北斗街雙向，實際上均只繪設1 個車道（寬
    度為3.3 公尺），車道旁邊雖尚有空間（寬度為不詳及7.5
    公尺），但並未繪設道路邊線，顯見該等空間並非另一車道
    ，故被告稱北斗街為雙向四車道，被害人機車應靠右側車道
    行駛並無依據。另依道路交通事故調查報告表（一）之內
    容，本案車禍發生地點於車禍時之號誌為閃光號誌，號誌動
    作正常，及道路交通事故現場圖之內容亦標明，本案車禍發
    生地點之北斗街燈號為閃光紅燈，依道路交通標誌標線號誌
    設置規則第224 、211 條規定，設置閃光紅燈之路段為支道
    ，及閃光紅燈表示「停車再開」，車輛應減速接近，先停止
    於交岔路口前，讓幹道車優先通行後認為安全時，方得續行
    ，故被告當時行進之鼓山二路確屬幹道（號誌應為閃光黃燈
    ），北斗街則屬支道。至於被害人車禍發生前之瞬間其機車
    是否屬於已停止狀態，被害人於本院審理時雖證稱伊看到被
    告大客車就停下來，停在白線（停止線），當時應該是閃黃
    燈、兩邊號誌都是閃紅燈（就燈號部分被告記憶尚有錯誤）
    ，是看到被告的大客車才停下來，停下來到被告撞到伊約一
    、二分鐘，因為來不及沒有閃躲，被撞到後翻一圈才倒地云
    云，即使認為被害人估算其停止後1 、2 分鐘才遭被告撞到
    ，是因其嗣後發生車禍故時間估算不是很精確，但若被害人
    真的已將機車停止等候被告轉彎，即使只有數秒鐘之時間，
    在面對雙方距離越來越短情形下，一般駕駛人或者個人身體
    或者人車均會有閃躲動作，應不致於如本件被害人所述完全
    沒有閃躲動作，致最後人車均被撞倒在地，故被害人稱其當
    時係在停止狀態應不足採，則被告稱被害人路口為閃光紅燈
    ，依規定應停車再開卻仍繼續前進致發生本件車禍，被害人
    此部分與有過失等，應可採信。
(三)被告雖又辯稱被害人甲○○當時車輛本欲左轉，其應以兩段
    方式進行左轉彎，而被告於車禍發生時其車速僅有十餘公里
    ，依被告之車速突遇被害人之機車急行左轉，被告實屬猝不
    及防，及被告車輛已通過該十字路口之路口中心位置，但被
    害人尚未進入交岔路口前，被害人應避讓被告優先通行，被
    害人就本件車禍之發生仍有過失云云。查依被告於本院98年
    2 月5 日審理時自承伊車子轉彎時不論車速為何伊已經侵入
    北斗街的來車車道，及若被害人有遵守兩段式左轉，其仍會
    撞到被害人，如果伊行駛在自己車道就不會撞到被害人等，
    並參酌卷附道路交通事故現場圖、現場照片均可知，被告所
    駕駛983-FA號營業大客車，顯未依照道路交通安全規則第
    102 條第1 項第5 款規定，行至交岔路口中心處再行左轉，
    反有占用來車道搶先左轉之行為，故被告稱其車輛已通過該
    十字路口之路口中心位置，但被害人尚未進入交岔路口，故
    被害人應避讓被告優先通行云云顯屬無稽。另被告雖提出其
    所駕駛983-FA號營業大客車96年9 月26日之「行車路碼卡」
    ，稱由該路碼卡顯示之粗黑點位置顯示車禍發生時伊之行車
    車速僅14- 15公里，然被告與被害人車禍發生之時間為當日
    凌晨0 時50分「許」（道路交通事故現場圖等均記載為0 時
    55分），就此車禍發生之時間被告與被害人均不爭執，但於
    被告行車路碼卡上該時間並無所謂被告車速係14-15 公里之
    粗黑點記載，縱被害人亦稱被告當時車速不快，但被告稱其
    車速僅有（時速）10餘公里之說法尚有可疑。而即使認定被
    告當時車速僅10餘公里，但被害人既否認其有急行左轉行為
    ，亦無任何證據證明被害人當時有該等急駛行為，以被告所
    述伊僅10餘公里之車速行駛，被告若有注意車前狀況，依常
    理其一見有發生車禍危險本得隨時為停車之反應，更且如上
    所述被告有違規占用來車道搶先左轉情形，更應注意避免車
    禍發生，但被告在車況良好顯可見到被害人機車往其車輛行
    進而來之情形下，卻未停車最後仍與之相撞，顯見被告有自
    恃可安全轉彎仍強行占用來車道左轉或根本未注意被害人車
    輛等疏未注意車前狀況之情，其辯稱係猝不及防下發生車禍
    不足採信。又本件車禍碰撞之處尚未進入鼓山二路及北斗街
    之交岔路口，被害人就算欲違規左轉，但其所騎機車既尚未
    為任何左轉行為，則被告辯稱被害人有不遵守機車應二段式
    左轉之過失，仍不足採信。
(四)再查就被害人甲○○提出阮綜合醫院於96年11月1 日開立之
    診斷證明書，表示其係因本件車禍受有腰椎椎間盤突出及滑
    脫之傷害，由被害人甲○○於本院係證稱：伊於本件車禍發
    生當天本來是被送到邱外科醫院，第一天伊就有告知醫生伊
    的背、腰會痛，伊明說翻一圈才倒地的，三天以後伊去醫院
    又告知醫生說會痛，因為醫生告訴伊說醫院沒有儀器，要伊
    去阮綜合醫院，所以伊在96年10月4 日就去阮綜合醫院，醫
    生也有告訴伊腰椎椎間盤突出及滑脫是因本件車禍引起的等
    語（本院98年2 月5 日審判錄第5 頁），此並有證人甲○○
    98年2 月5 日時當庭提出而由檢察官轉予本院之阮綜合醫院
    97年7 月28日出具之診斷證明書，及證人於偵查中所提阮綜
    合醫院所開立之收據影本等，顯示證人自96年10月4 日起即
    因第五腰椎、第一薦椎椎間盤突出併左側第一薦椎神經根壓
    迫之傷害，而至該院神經外科、復建科、神經內科持續追蹤
    治療14次後，現仍有雙下肢麻木感及腰部不適，而本院向邱
    外科醫院所調閱之病歷，亦顯示證人係於96年9 月26日、96
    年9 月29日至該院求診，且96年9 月26日時主訴係交通事故
    （traffic accident），及有下背痛（low back pain） 及
    左踝痛（left ankle pain） ，故證人上開證詞應可採信。
    被告雖辯稱其當時車速僅約10公里，甲○○之腰椎間盤突出
    及滑脫等傷害非其造成，並提出「內視鏡椎間盤手術」之文
    章，稱證人之腰椎盤突出及滑脫傷勢，依該文章顯示絕大多
    數是因病人姿勢不良或過度勞累造成肌肉緊繃或肌腱發炎，
    有些患者因有持續性的下背疼痛，且疼痛可延伸至大、小腿
    ，甚至造成腿痠無力即所謂之坐骨神經病，引起該坐骨神經
    痛原因頗多，最常見的病因之一是腰椎間盤向後突出，造成
    神經根的直接壓迫，此症狀即稱椎間盤突出症」等，由此可
    知不排除證人係因其他原因造成其腰椎間盤突出，依罪證有
    疑利歸被告原則，自難令被告就此部傷害負責云云。然查由
    上述邱外科醫院提供予本院之病歷可知，被害人於96年9 月
    26日至該院就診時，除經診斷被害人當時受有腰椎間挫傷之
    傷勢外，被害人當時確已向醫師表明其亦有「下背痛」之情
    形，而因持續性之下背疼痛會造成坐骨神經痛及腰椎間盤向
    後突出，亦為上開文章明白加以表示，上開文章更於第二段
    中明白確記載：「…當脊柱因不斷的重複，尤其是彎腰搬運
    重物、長時間彎腰工作，或因瞬間扭腰、突發的受力過重，
    或車禍外傷等原因，髓核經由纖維環的裂隙而向外突出即形
    成椎間盤突出」，衡以被害人及被告之車輛當時均在行進狀
    態，雖如上述二人車速均不快，但被告所駕駛營業大客車噸
    數甚重，故被害人遭被告營業大客車撞倒時受到之撞擊力道
    必相當大，及由邱外科醫院及阮綜合醫院之診斷證明書開立
    之時間及內容綜合加以觀察，可得知因本件車禍先造成被害
    人當時受有腰椎鈍挫傷及下背疼痛傷害，最後並因下背持續
    疼痛短時間內惡化至被害人受有第五腰椎、第一薦椎椎間盤
    突出併左側第一薦椎神經根壓迫（由該文章圖片可知腰椎與
    薦椎相距不遠）傷害最有可能，且不違背經驗及論理法則，
    自足為此認定。至於阮綜合醫院97年8 月7 日回覆本院之函
    中雖稱病患甲○○（之腰椎椎間盤突出、滑脫傷勢）可能為
    外傷造成，但與車禍造成之頓挫傷不一定相關，因椎間盤突
    出造成之症狀，可以在日常生活因姿勢不良造成，與車禍不
    見得相關等語，但該結論顯未斟酌被害人車禍當下係先至邱
    外科醫院看診及車禍最初所受之傷害，應無可採，故被告稱
    不能排除被害人上開傷勢係因其他原因造成，既無任何依據
    ，顯非事實，該等辯解僅係被告卸責之詞不足採信。
(五)至於高雄市政府交通局車輛行車事故鑑定委員會之鑑定意見
    書及高雄市車輛行車事故覆議鑑定委員會之鑑定覆議意見書
    ，雖均認被害人就本件車禍之發生並無過失，經核與本院前
    開認定不符，本院並不受其拘束，仍本於前述卷證資料自為
    判斷，附此敘明。
二、按刑法第284 條第2 項之業務過失傷害罪，以行為人之過失
    ，係基於業務上行為而發生者為限，而所謂業務，係指個人
    基於其社會地位繼續反覆所執行之事務，包括主要業務及其
    附隨之準備工作與輔助事務在內。本件被告乙○○以駕駛大
    客車運送旅客為業，業據被告供明在卷，係屬從事業務之人
    ，而因其駕駛營業大客車之過失行為致造成本件車禍之發生
    ，及被害人甲○○最初因此受有腰錐鈍挫傷及下背部疼痛，
    其後則被診斷受有第五腰椎、第一薦椎椎間盤突出併左側第
    一薦椎神經根壓迫之傷害，核被告所為，係犯刑法第284 條
    第2 項前段之業務過失傷害罪。又被告於肇事後仍停留於案
    發現場，並於有偵查犯罪權限之機關或公務員僅知犯罪事實
    ，但不知犯罪人前，主動向據報前往處理之員警坦承肇事等
    情，有道路交通事故談話紀錄表1 紙附卷可佐，足認被告在
    其所為業務過失傷害犯行未被發覺之前，即主動向處理員警
    自首而接受裁判，已符合自首要件，爰依刑法第62條前段規
    定，減輕其刑。
三、本件原審以被告罪證明確，予以論罪科刑，並就量刑部分，
    審酌被告前科素行、過失情節、迄今尚未與被害人達成和解
    及被告符合自首予以減輕其刑等情，量處被告有期徒刑6 月
    ，並諭知易科罰金之標準，固非無見。惟本件被害人於車禍
    時所行駛之車道屬於支道，其於車禍發生前之瞬間仍處於行
    進狀態而未依閃光紅燈號誌之指示停車再開，亦有過失，另
    被告除未注意車前狀況外，亦有違規占用來車道搶先左轉之
    情，原審就此既未斟酌，既有該等可議之處，自屬無可維持
    ，應由本院依法撤銷改判。爰審酌被告為職業司機，駕駛營
    業大客車左轉時卻不知小心謹慎及遵照法令規定，因而與被
    害人發生車禍事故，並致使被害人甲○○受有第五腰椎、第
    一薦椎椎間盤突出併左側第一薦椎神經根壓迫傷害，造成其
    身體上之損害及精神上之痛苦非輕，其行為實不可取，且迄
    未能與被害人達成和解，賠償被害人所受損害，惟本件車禍
    之發生被害人亦有過失，及被告前此並無犯罪前科，有臺灣
    高等法院被告前案紀錄表在卷可稽，其素行尚可，及被告符
    合自首規定予以減輕其刑等一切情狀，量處如主文所示之刑
    ，並諭知以新臺幣1,000 元折算1 日為易科罰金之折算標準
    ，以資懲儆。
據上論斷，應依刑事訴訟法第455 條之1 第1 項、第3 項、第36
9 條第1 項前段、第364 條、第299 條第1 項前段，刑法第284
條第2 項前段、第62條前段、第41條第1 項前段，刑法施行法第
1 條之1 ，判決如主文。
本案經檢察官林永富到庭執行職務。
中    華    民    國    98    年    2     月    19    日
                  刑事第九庭  審判長法  官  陳建和
                                    法  官  毛妍懿
                                    法  官  黃紀錄
不得上訴。
附錄法條：刑法第284條第2項。
以上正本證明與原本無異。
中    華    民    國    98    年    2     月    19    日
                                    書記官   吳書逸


司法院資訊處製作；財團法人民間司法改革基金會備份。
